【裁判字號】    89,上,63
【裁判日期】    890623
【裁判案由】    損害賠償
【裁判全文】
臺灣高等法院花蓮分院民事判決  八十九年度上字第六十三號
      上訴人即附帶被上訴人  甲.
      訴   訟   代  理  人  張靜律師
      被上訴人即附帶上訴人  乙.
右當事人間損害賠償事件，上訴人對於中華民國八十八年十二月三十一日臺灣花蓮地
方法院八十八年訴字第一號第一審判決提起上訴，本院判決如左：
      主      文
上訴及附帶上訴均駁回。
第二審訴訟費用由兩造各自負擔。
      事實與理由
一、本件被上訴人即附帶上訴人乙○○（以下稱乙○○）起訴主張：上訴人即附帶被
    上訴人甲○○（以下稱甲○○）於民國八十七年六月十三日上午十時許，在花蓮
    縣吉安鄉光華村因村長選舉所設之投開票所外，對在場不特定之大眾稱：「乙○
    ○四年前花錢買票，沒選上，現在還好意思出來選，不要臉」等語，足以生損害
    於乙○○之名譽，上訴人此等犯行業經檢察官提起公訴。上訴人基於侮辱犯意，
    一再揚稱附帶上訴人買票賄選等不實事項，無端指其涉嫌犯罪，且亦可能遭他人
    極度鄙視，對乙○○如同第二生命之名譽，自有極大之損害，為此爰依民法第一
    百八十四條第一項前段、第一百九十五條第一項前段之規定，求為判決上訴人應
    賠償附帶上訴人因此所受名譽損害二百萬元，以為精神上之慰藉。原審就其中慰
    撫金五萬元及法定利息部分為乙○○勝訴之判決，並無不合，甲○○人之上訴為
    無理由，應駁回其上訴。原審另駁回乙○○其餘之訴，殊有違誤，為此提起附帶
    上訴，請求（一）原判決駁回附帶上訴人後開第二項請求部分廢棄（二）附帶被
    上訴人應再給付附帶上訴人新台幣肆拾伍萬元及自八十七年十一月十九日起至清
    償日止按年息百分之五計算之利息（三）第一、二審訴訟費用均由附帶被上訴人
    負擔。
二、上訴人即附帶被上訴人甲○○則否認有何公然侮辱之情，並以證人徐克堂及邱蘭
    妹之證詞互相矛盾而不可採，甲○○絕無公然侮辱乙○○之行為等語資為抗辯。
    原審就五萬元部分為乙○○勝訴之判決，殊有違誤，為此提起上訴，請求（一）
    原判決不利上訴人之部分廢棄（二）右廢棄部分，被上訴人在第一審之訴及假執
    行之聲請均駁回（三）右廢棄部分，第一、二審訴訟費用由被上訴人負擔。並請
    求判決駁回被上訴人所提附帶上訴。
三、查被上訴人告訴上訴人妨害名譽案件，業經臺灣花蓮地方法院八十七年度花簡字
    第四二四號判決上訴人公然侮辱罪，處罰金壹仟元，並諭知易服勞役之折算標準
    。嗣上訴人不服上訴，亦經該院八十八年度簡上字第四號駁回上訴而告確定，有
    上開判決影本附卷可考並經本院依職權調取上開案全卷查證無訛。經查，上開八
    十八年度簡上字第四號判決事實及理由如下：
（一）、本案犯罪事實：
    甲○○於八十七年六月十三日上午十點許，在花蓮縣吉安鄉光華村投開票所外，
    對在場不特定之大眾稱「四年前乙○○花錢買票，沒選上村長，現在還好意思出
    來選，不要臉」等語，公然侮辱乙○○而妨害其名譽。
（二）、經本院審理結果：
    認第一審判決以：被告甲○○公然侮辱人，處罰金壹仟元，如易服勞役以參佰元
    折算壹日，認事用法及量刑均無不當，應予維持。
（三）、上訴意旨以：
    証人徐克堂八十七年八月十八日於偵查中所証：八十七年六月十三日早上十點多
    去投票，從投開票所出來，有見到上訴人在對大眾講話，稱「四年前乙○○花錢
    買票，沒選上村長，現在還好意思出來選，不要臉等語」，而邱蘭妹八十七年九
    月二十九日於偵查中亦稱：八十七年六月十三日伊去投票後，留在投開票所附近
    ，有聽上訴人說「崔某七十九年就出來選過沒選上，現在還好意思出來選，不要
    臉」等等；渠二人所證稱之內容不一致，時間也不對，如何作為被告不利益之證
    據，何況邱蘭妹為告訴人乙○○之妻子，證詞難免有所偏頗，而徐克堂所稱之四
    年前為八十三年，乙○○根本未出來競選，更顯見證人徐克堂之證詞不足採，而
    且其他證人如陳建郎、謝祥欽、劉德富、吳夏香、毛方紅緞等均證明並無此事，
    自不得以徐克堂、邱蘭妹二人所稱不一致有瑕疵之證詞，而認定被告犯罪，所以
    原判決有疏忽之處而提起上訴云云。
（四）、經查上訴並無理由：
  １、按刑法第三百零九條所規定「侮辱」，係指直接對人詈罵、嘲笑或其他表示足
      以貶損他人評價之意思；以最粗鄙之語言在公共場所向特定之人辱罵時，倘為
      其他不特定人可以聞見之情形，而其語言之含義，又足以減損該特定人之聲譽
      者，自應成立刑法第三○九條第一項之罪（參見院字第一八六三號解釋）。是
      所謂侮辱者，並不在於事實上該侮辱之內容是否真實，而在於是否為直接對人
      詈罵、嘲笑或其他表示足以貶損他人評價之意思。訊據上訴人即被告矢口否認
      有說過侮辱之言，所以被告上訴之重心在於被告否認有為侮辱（說人不要臉）
      之行為，而以證人徐克堂、邱蘭妹所證稱之內容不一致，而認為其二人之證詞
      不足採，自無法證明被告有說過乙○○不要臉等侮辱行為，是被告對原判決不
      服而有爭執之處。
  ２、本案被告究竟有無為侮辱之行為，在於徐克堂所證稱之「被告說：四年前乙○
      ○花錢買票，沒選上村長，現在還好意思出來選，不要臉等語」是否可信，換
      言之，被告有無說過這句侮辱乙○○的話；如有說過這句話，即使所說四年前
      （八十三年）乙○○並未出來競選而陳述有錯，亦不影響於對人詈罵、嘲笑或
      其他表示足以貶損他人評價之意思，而有侮辱行為之認定。經查：
    Ａ、證人徐克堂於偵查中陳明確實有與被告爭執，警察有來叫我們別在這邊吵，
        在投開票所現場執行勤務之警員劉德富於偵查中亦稱：因被告及徐克堂聲音
        較大而加勸阻（均見偵查卷第二一頁背面），原審調查中劉警員亦到院陳明
        ：當天被告與徐克堂在聊天，伊隔三公尺與別人聊天，他們聲音就大起來，
        因為正在投票所外面，所以勸他們離開，確實沒有聽見他們所談話的內容，
        是因為聲音很大才制止他們（見原審八十八年三月三十日調查筆錄）。足見
        被告與證人徐克堂當時確實有爭執。
    Ｂ、爭執之內容依證人徐克堂之所稱，徐某勸被告不要損人、扯人後腿，而被告
        說他有說話的權利，證人徐克堂於偵查中二度為證（八十七年八月十八日、
        八十七年九月十日）均為相同之陳述；而原審調查中徐克堂更明確陳明：「
        我跟被告在說話，我說他不應該指責特定候選人，當時說乙○○四年前向他
        買票他不接受，現在還好意思出來選，真不要臉，我說他講這句話時間地點
        不對，當時正在選舉，人很多，但被告聲音很大，我拉他出去他不出去，結
        果是毛太太拉他出去」（見原審八十八年三月三十日調查筆錄）。證人徐克
        堂三次所證稱之內容與警員劉德富所陳明之背景相符，應堪採信。
    Ｃ、至於，邱蘭妹所稱當時聽見「王某說崔某七十九年就出來選過沒選上，現在
        還好意思出來選，不要臉」等，雖所陳稱之內容與證人徐克堂所稱者有所不
        同，然而經原審詳為訊問，邱蘭妹先稱：「聽到的是被告說以前出來選沒選
        上，現在還出來選不要臉，沒說七十九年」（參見八十八年九月九日筆錄）
        ，後稱：「應該是七十九年才對，因七十九年乙○○有出來選，只記得「甲
        ○○說乙○○七十九年就出來選過沒選上，現在還好意思出來選，不要臉，
        至於有無說花錢買票不記得，因為時間過了很久，不可能每句話都記得」（
        參見八十八年九月二十八日筆錄）。而關於當時之情況，邱蘭妹亦陳明當時
        係王某對徐某說，當時很大聲還圍一些人（見偵查卷第三十四頁背面），亦
        與警員劉德富所證稱之背景內容一致，自堪採信邱蘭妹確實有在場；另乙○
        ○於八十三年並未參與競選，為邱蘭妹所明知之事項，在其記憶中認定八十
        七年所稱「沒選上」者，自為七十九年之競選，自不因該部分之陳述有出入
        ，而認為邱蘭妹不在場，或在場而所聽到之「出來選過沒選上，現在還好意
        思出來選，不要臉」為不實。
    Ｄ、另現場處理之警員陳建郎、謝祥欽、劉德富等三人，於偵查中證稱沒有聽到
        被告所說侮辱之言，是因與被告間距離較遠，所以無法聽見，但並不足以證
        明被告沒有為侮辱之行為；其他證人如吳夏香（證稱被告與別人在聊天講些
        什麼不記得，有無毀謗之事不太清楚）、毛方紅緞（當天與警員在泡茶不知
        被告在做什麼）等均僅證明不知有無此事，而不是證明被告並沒有為侮辱之
        行為，自不得因證人陳建郎、謝祥欽、劉德富、吳夏香、毛方紅緞等不知情
        而謂證人陳建郎、謝祥欽、劉德富、吳夏香、毛方紅緞等均證明並無此侮辱
        情事，亦此敘明。
  ３、所謂侮辱者，並不在於事實上該侮辱之內容是否真實，而在於是否為直接對人
      詈罵、嘲笑或其他表示足以貶損他人評價之意思；上訴人有為此侮辱之行為，
      業經認定，而此行為無關於有刑法第三一一條所稱：「以善意發表言論，而有
      左列情形之一者，不罰：一因自衛、自辯或保護合法之利益者；二公務員因職
      務而報告者；三對於可受公評之事，而為適當之評論者；四對於中央及地方之
      會議或法院或公眾集會之記事，而為適當之載述者。」等免責事由。既上訴人
      所稱之「四年前乙○○花錢買票，沒選上村長，現在還好意思出來選不要臉」
      ，事關他人名譽，又非法定之不罰事項，當屬侮辱無疑。原審認事用法及量刑
      均無不當，上訴為無理由，應予駁回。
四、本院依職權調取上開案全卷查證無訛，認定上訴人確有上開刑事判決認定之公然
    侮辱被上訴人之犯行。上訴人抗辯上該刑事案件取證自被上訴人之配偶邱蘭妹及
    友人徐克堂顯有不當，且係傳聞證據云云。惟按刑事訴訟法並無告訴人之配偶及
    友人不得為證人之規定，其證言是否可採，依刑事訴訟法第一百五十五條規定，
    審理事實之法院原有自由判斷之權。又刑事訴訟法採自由心證主義，關於人證之
    供述，法院自可斟酌一切情形以為取捨，不能因其供述時期有先後不同，即執為
    判定證據力強弱之標準。最高法院二十九年上字第二０三號及七九五號判例可資
    參照。而所謂傳聞證據，係指待證事實之證據非法院於審判庭直接調查所得之資
    料，如證人於審判庭外之陳述紀錄、證人之書面報告或第三人轉述證人之陳述等
    情形而言，上開刑事案件對於證人邱蘭妹及徐克堂之陳述係直接審理所得，非屬
    傳聞證據自明。
五、上訴人另抗辯原判決理由一所載「四年前乙○○花錢買票，沒選上村長，現在還
    好意思出來選，不要臉」等語，與被上訴人十月三十一日刑事附帶民事訴訟起訴
    狀所主張之「乙○○四年錢（前之誤）花錢買票，沒選上，現在還好意思出來選
    ，不要臉」等語不符，指摘原判決不當云云。惟按前揭陳述，意旨完全相同，僅
    係「四年前乙○○．．」及「乙○○四年前．．」文字排列次序有異，核與被上
    訴人告訴內容並無以異，上訴人執此指摘，顯屬無稽。
六、上訴人另抗辯稱依被上訴人八十七年七月十六日再議聲請狀之指訴，上訴人曾有
    三次公然侮辱被上訴人之言詞，三次言詞均指摘被上訴人於「七十九年間」競選
    光華村村長，向上訴人買票賄選，核與證人徐克堂指證之「四年前」不符，且與
    證人邱蘭妹所為「七十九年間」之證述亦有不一，而指摘原判決認定不當云云。
    但查：證人徐克堂於刑案偵查中第一次證述：「崔某太太（按為邱蘭妹）與他嫂
    嫂（按為吳夏香）在投開票所外面，我從投開票所出來，有看到王某在對大眾講
    話，說四年前崔某花錢買票，沒選上村長，現在還好意思出來選，還說崔某太太
    在外面偷人，與他太太離婚，連孩子都不要，還有崔某告他土地的事情已不起訴
    ，還要再告，夠不要臉等話。當時在埸警察應有聽到，當時有很多人，約二、三
    十人在埸。我當埸勸他不要如此損人，他說他說話的權力都沒有嗎？當時崔某並
    不在埸，只有他太太及他嫂嫂在埸。」等語（花蓮地檢署八十七年度偵續一字第
    六號卷頁十三反面，八十七年八月十八日筆錄）。於偵查中第二次證述：「當天
    我只是勸他別扯人家後腿，他就大聲說他有說話的權力，後來警察有來叫我們別
    在這邊吵」等語（同上偵查卷頁二一反面，八十七年九月十日筆錄），於原審法
    院刑事庭第三次到庭證述：「我在場，我去投票，我跟被告在說話，我說他不應
    該指責特定候選人，當時說『乙○○四年前向他買票，他不接受，現在還好意思
    出來選，真不要臉』，所以我說他講這句話的時間、地點不對，當時正在選舉人
    很多，但是被告聲音很大，我要拉他出去，他不出去，結果是毛太太拉他出去的
    。」「當時他對著大家說的」等語（原審法院八十八年度簡上字第四號刑事案件
    八十八年三月三十日筆錄），是依證人徐克堂三次到庭所為之陳述，固有用詞詳
    略之差異，惟均一致指證上訴人曾在不特定人或多數人得以共見共聞之村長選舉
    投開票所之公共場所，以言語散布其指摘：「乙○○四年前花錢買票，沒選上村
    長，現在還好意思出來選，不要臉」等語無訛。至證人邱蘭妹於偵查中證稱：「
    我八十七年六月十三日有與乙○○一起去投票」，「乙○○先走，我仍留在投開
    票所附近」「我只聽到王某說崔某七十九年就出來選過沒選上，現在還好意思出
    來選，不要臉此話」「（王某還有說什麼）我只聽到王某對徐某說（這些），當
    時很大聲還圍一些人」等語（上述偵查卷頁三四反面，八十七年九月二十九日筆
    錄）。嗣於原審法院刑事庭第一次證稱：「當時我在投票所排隊要投票，我先生
    先投完先離開。甲○○說：乙○○上次選舉買票，沒選上，向我跪地求饒，現在
    還好意思出來選，不要臉，還說以前離過婚，又和我結婚，還好意思出來選」。
    「我聽到的是被告以前出來選沒選上，現在還出來選，不要臉，沒有說七十九年
    」「我在檢方是說七十九年沒選上，我現在感冒，人不舒服，請求改期」等語（
    上述刑事案件八十八年九月九日筆錄）。於原審法院刑事庭再次訊問時復證述：
    「應該是七十九年才對，因為七十九年時乙○○有出來選」「我只記得甲○○說
    乙○○七十九年就出來選，沒選上，現在還好意思出來選，不要臉，至於有無說
    花錢買票，我不記得了，因時間過了很久，我不可能每句話都記得」等語（同刑
    事卷八十八年九月二十八日筆錄）。以證人與被上訴人之夫妻關係，在證據評價
    上本須受較嚴格之檢視，惟證人於記憶最清晰之第一次作證時，卻未提及上訴人
    有買票之情，且在原審法院刑事庭二次確認其證詞時，亦未為上訴人有買票行為
    之不利陳述，足見其未因夫妻關係而為配合被上訴人指述之行為，其證詞自非不
    可採信，而其三次證詞均一致指出上訴人曾指摘被上訴人「七十九年選舉沒選上
    ，現在還好意思出來選，不要臉」等語，就「以前選舉沒選上，現在還好意思出
    來選，不要臉」等情，與證人徐克堂係為相同之陳述，至其餘不同之處（四年前
    與七十九年、買票與否等不同），因上訴人並非直接以被上訴人及證人邱蘭妹為
    陳述之對象，於證言之評價上，自應以上訴人直接陳述對象之證人徐克堂所言為
    主要之認定依據，核與刑事訴訟法判斷證據證明力之相關規定無違。從而上訴人
    此項抗辯亦屬殊無足採。
七、上訴人又抗辯稱：證人邱蘭妹於八十七年九月二十九日在偵查中證述「我只聽到
    王某對徐某說．．」等語、證人吳夏香於上該日偵查中證述「我見他（上訴人）
    與一位胖胖的男士（徐克堂）在聊天、講話．．」、證人劉德富於八十七年九月
    十日在偵查中證述「我有見他二人（上訴人與徐克堂）在聊天，但我不知他們在
    聊些什麼」等語，足證當時僅有上訴人與徐克堂二人在投開票所外之樹下聊天，
    並無所謂「多人在場」云云。惟按刑法中所謂「公然」二字之意義，祇以不特定
    人或多數人得以共見共聞之狀況為已足，司法院院字第一八六三號、第二０三三
    號解釋分別著有明文。經查，上訴人與證人徐克堂對話之時，正係投票日之投票
    時間，對話之處亦有上開證人得共見共聞，自與刑法「公然」要件相符，故上訴
    人此項抗辯亦不足取。
八、按因故意或過失不法侵害他人之權利者，負損害賠償責任，又不法侵害他人之身
    體、健康、名譽或自由者，被害人雖非財產上之損害，亦得請求賠償相當之金額
    ，民法第一百八十四條第一項前段及同法第一百九十五條第一項分別定有明文。
    查被上訴人為高工畢業，業商，已婚，育有三名子女，有多筆土地等財產，經濟
    狀況佳，上訴人則為國小程度，已婚，有五名子女，務農為生，年收入約十萬元
    等情，均據其等陳明在卷，並有戶籍謄本、土地所有權狀及納稅證明等件在卷可
    憑。按被上訴人之人格本具有一定之社會評價，不應任意遭受指責，但其競選村
    長，在鄉里間為公眾人物，所為亦應受大眾一定之公評，其人格權保護之強度應
    較一般人為低，如上訴人所述非真實，對於其名譽之損害亦難因此造成特別重大
    之損害，而上訴人年事已高，智識非深，前因與被上訴人間另有訴訟糾紛，諒係
    一時失慮輕率而為，且其僅係於投票後在外以言語指摘被上訴人，尚非有組織或
    計劃而為，核上訴人之手段、目的尚非具重大惡性，經斟酌兩造之身分、地位、
    教育程度等情，認被上訴人請求慰撫金以五萬元為相當，從而被上訴人在此範圍
    內之請求，為有理由，應予准許，超過之部分，則無理由，應予駁回。
九、綜上所述，被上訴人依侵權行為之規定，請求上訴人賠償新台幣伍萬元及自起訴
    狀繕本送達翌日即八十七年十一月十九日起至清償日止，按年息百分之五計算之
    法定遲延利息，核無不合，應予准許，超過上述部份之請求，則為無理由，原審
    因而就被上訴人上述請求有理由部分，為被上訴人勝訴之判決，並依兩造之聲請
    ，酌定相當擔保金額，分別宣告假執行及免為假執行，並就被上訴人無理由部分
    ，為被上訴人敗訴之判決，核無違誤，上訴意旨仍執陳詞，指摘原判決不當，求
    予廢棄改判，為無理由，應駁回其上訴。而被上訴人附帶上訴所為上訴人再給付
    被上訴人新台幣四十五萬元及利息之請求，亦屬無據，亦應予駁回。
十、本件為判決基礎之事證已臻明確，兩造其餘攻擊防禦方法及聲請調查之證據，核
    與本件判決結果不生任何影響，即無庸再逐一予以論究，併此敘明。
據上論結，本件上訴及附帶上訴均無理由，依民事訴訟法第四百四十九條第一項、第
七十八條，判決如主文。
中      華      民      國    八十九    年      六      月    二十三    日
                                  審判長法官    謝  志  揚
                                        法官    何  方  興
                                        法官    闕  銘  富
右為正本係照原本作成。
本件兩造均不得上訴。
                                  法院書記官    邱  廣  譽
中      華      民      國    八十九    年      六      月    二十三    日


司法院資訊處製作；財團法人民間司法改革基金會備份。
